臺灣高等法院臺中分院刑事裁定　　　　100年度毒抗字第760號
抗　告　人　臺灣彰化地方法院檢察署檢察官
被　　　告　姚正山
上列抗告人因被告違反毒品危害防制條例，聲請許可對被告執行
觀察、勒戒案件，不服臺灣彰化地方法院中華民國100年8月15日
裁定（100年度毒聲字第253號），提起抗告，本院裁定如下：
    主  文
抗告駁回。
    理  由
一、抗告意旨略以：按毒品危害防制條例，並無類似竊盜犯贓物
    犯保安處分條例第1條後段明定：「本條例未規定者，適用
    刑法及其他法律之規定。」之規定，又觀察勒戒處分執行條
    例第2條僅規定：「觀察、勒戒處分之執行，依本條例之規
    定，本條例未規定者，適用保安處分執行法之相關規定。」
    而觀察勒戒處分執行條例及保安處分執行法，均無類似刑法
    第99條逾3年未執行，需再經法院許可之規定；次按，參諸
    於民國92年7月9日修正公布之毒品危害防制條例第24條之1
    規定：「觀察、勒戒或強制戒治處分於受處分人施用毒品罪
    之追訴權消滅時，不得執行。」其修正理由以「按觀察、勒
    戒或強制戒治處分經過相當期間未執行者，受處分人是否仍
    應受該處分之執行，如不予明定，將處於不確定狀態，爰基
    於施用毒品罪（包含肅清煙毒條例之施用煙毒罪及麻醉藥品
    管理條例之非法施打、吸用化學合成麻醉藥品罪）部分之處
    置將受觀察、勒戒或強制戒治執行之影響，兩者具有密切關
    係，明定觀察、勒戒或強制戒治處分於其施用毒品罪之追訴
    權時效消滅時，不得執行。」此之修正並非採如同刑法第99
    條規定之須先得法院之許可制，且毒品危害防制條例關於觀
    察、勒戒及強制戒治之規範體例異於刑法保安處分之規範體
    例，其非僅用以達成教化與治療之方法，更涉及受處分人，
    倘於日後再犯之時，是否發動刑罰訴追之要件，是依「特別
    法優於普通法」之法理，並非當然適用刑法第99條。據上，
    堪認縱使觀察、勒戒裁定自應執行之日起，已逾3年未執行
    ，仍無庸聲請法院許可執行，以上有最高法院94年度台非字
    第240號、臺灣高等法院94年度毒抗字第277號、本院93年度
    毒抗字第414號裁定可資參照。復按，施用毒品本質上具有
    成癮性，並非徒以3、5年之時日經過即可自然戒除，此亦毒
    品危害防制條例以製造、運輸、販賣毒品等罪為惡性重大而
    從嚴定刑之緣由。是故，本件被告姚正山前因違反毒品危害
    防制條例案件，經原審法院於96年5月29日以96年度毒聲字
    第283號裁定送觀察、勒戒，被告經傳拘、通緝均未到案執
    行，今遭緝獲後依前開說明，似無須另依刑法第99條規定向
    法院聲請許可執行之必要；況原裁定以被告3年來未經查獲
    有施用毒品犯行，及全卷查無證據足資證明被告須施毒癮治
    療之原因繼續存在等情，認為被告已無須執行上開觀察、勒
    戒，似亦未審酌施用毒品具有成癮性之特質。綜上，原裁定
    不無研求之餘地，爰依法提起抗告云云。
二、按刑法於94年2月2日修正公布，並自95年7月1日起施行，修
    正後刑法第99條規定：「保安處分自應執行之日起逾三年未
    開始或繼續執行者，非經法院認為原宣告保安處分之原因仍
    繼續存在時，不得許可執行；逾七年未開始或繼續執行者，
    不得執行。」其修正理由為：「本條現行規定，僅針對本法
    第86條至第91條所定之保安處分而設，依竊盜犯贓物犯保安
    處分條例等特別法宣告之保安處分，自應執行之日起經過3
    年未執行者，如不能適用此一規定，前受處分人是否須接受
    處分之執行，永在不確定狀態中，殊非所宜，爰將『第86條
    至第91條之』句，修正為『保安處分』。」次按毒品危害防
    制條例所定之觀察、勒戒及強制戒治，係針對施用毒品者所
    為戒絕、斷癮之治療處遇，乃屬拘束人身自由之保安處分，
    性質上帶有濃厚自由刑之色彩，故刑法總則關於保安處分之
    相關規定，自有其適用，此觀94年2月2日修正公布，95年7
    月1日施行之刑法第11條之規定自明，即於修正刑法施行前
    ，亦應為相同之解釋。又92年7月9日修正公布，93年1月9日
    施行之毒品危害防制條例第24條之1固規定：「觀察、勒戒
    或強制戒治處分於受處分人施用毒品罪之追訴權消滅時，不
    得執行。」惟觀察、勒戒及強制戒治既係戒絕、斷癮之治療
    處遇，如在執行時效完成前，已經相當期間未執行者，原處
    分之原因是否仍然存在，而有執行之必要，應經法院實質審
    核許可，始得執行，以符治療處遇之立法本旨，避免無益之
    執行並兼顧人權之保護，從而修正前刑法第99條（即修正刑
    法第99條前段）之規定，於觀察、勒戒或強制戒治處分亦適
    用之（最高法院95年度台非字第143號判決意旨可資參照）
    。復按毒品危害防制條例所規定之觀察、勒戒及強制戒治，
    旨在幫助施用毒品者戒除毒癮，非屬對行為人之懲戒，而有
    保安處分之性質，行為人經法院裁定送觀察、勒戒或令入戒
    治處所施以強制戒治後，逾3年未開始或繼續予執行，倘未
    查獲其於上開期間再有施用毒品之行為，復無證據可資認定
    行為人仍有施以戒除毒癮治療之必要者，鑑於毒品危害防制
    條例所定觀察、勒戒及強制戒治之性質及刑法第99條規定之
    立法意旨，即難認有再予執行觀察、勒戒或強制戒治之必要
    。
三、經查：本件被告姚正山前曾因施用第一級毒品海洛因案件，
    經原審法院於96年5月29日以96年度毒聲字第283號裁定令入
    勒戒處所施以觀察、勒戒確定，嗣因被告未到案執行，經臺
    灣彰化地方法院檢察署檢察官於96年10月24日發布通緝在案
    ，而於100年7月10日經警緝獲，迄今已逾3年猶未執行等情
    ，有臺灣彰化地方法院檢察署通緝書、撤銷通緝書、臺灣高
    等法院被告前案紀錄表各1份附卷可稽；而本件被告經警緝
    獲後於警詢及偵查中均未曾供陳：其有於前開施用毒品犯行
    遭查獲後復再施用毒品之行為。又，被告因另案犯竊盜罪入
    監執行，警方並未採集其尿液送驗，且遍閱全卷，復查無其
    他明確證據可資證明被告至今仍存有對毒品之依賴，而須施
    以毒癮治療之原因繼續存在之情事。此外，檢察官亦未能提
    出本件被告確有繼續實施觀察、勒戒必要之其他事證。是依
    上揭說明，本件被告前因施用第一級毒品海洛因所受觀察、
    勒戒之保安處分，因該原處分之原因檢察官並無法證明仍繼
    續存在，自不宜認有再對本件被告執行前開觀察、勒戒之保
    安處分之必要，從而原審法院認檢察官本件聲請許可對被告
    執行觀察、勒戒，尚難認為有理由，而裁定駁回其聲請，經
    核認事用法俱無不合。檢察官提起本件抗告，固以最高法院
    94 年度台非字第240號、臺灣高等法院94年度毒抗字第277
    號、本院93年度毒抗字第414號等裁判所持之法律見解，主
    張觀察、勒戒裁定自應執行之日起，縱已逾3年未執行，仍
    無庸聲請法院許可執行，故本件被告遭緝獲後並無須另依刑
    法第99條規定向法院聲請許可執行，惟檢察官所引據之該等
    裁判均係各該法院在刑法第99條規定修正施行前亦即在95年
    7 月1日之前所作出之法律見解，顯皆已不合時宜，且與上
    開所揭櫫刑法第99條之修正立法理由，以及上開最高法院95
    年7月13日即刑法第99條規定修正施行後之95年度台非字第
    143 號所揭示之判決本旨不符，是檢察官執此指摘原裁定適
    用法則不當，尚有誤解。至檢察官其餘抗告意旨未提出任何
    證據，空言謂以施用毒品本質上具有成癮性，並非徒以3、5
    年之時日經過即可自然戒除，原裁定卻未審酌施用毒品具有
    成癮性之特質，遽認本件被告已無須執行上開觀察、勒戒，
    容有不當云云，則徒係片面主觀以推測或擬制之方法，對原
    裁定所認定之事實再事爭執，尚乏所據，自不足採。綜上，
    檢察官前開抗告意旨所指各節，皆無可採，其提起本件抗告
    為無理由，應予駁回。
據上論斷，應依刑事訴訟法第412條，裁定如主文。
中    華    民    國   100    年    9     月    15    日
            刑事第九庭    審判長法  官  江  德  千
                                法  官  陳  得  利
                                法  官  陳  宏  卿
以上正本證明與原本無異。
不得再抗告。
                                書記官  林  振  甫
中    華    民    國   100    年    9     月    15    日